【裁判字號】    95,上重更(一),28
【裁判日期】    950822
【裁判案由】    擄人勒贖
【裁判全文】
臺灣高等法院刑事判決            95年度上重更(一)字第28號
上  訴  人
即  被  告  丙○○
選任辯護人  陳石山律師
上  訴  人
即  被  告  庚○○
選任辯護人  謝家健律師
上  訴  人
即  被  告  丁○○
                    （
選任辯護人  林鴻文律師
上  訴  人
即  被  告  乙○○
                    （
選任辯護人  李勝雄律師
上列上訴人因擄人勒贖案件，不服臺灣新竹地方法院93年度重訴
字第11號，中華民國94年7月8日第一審判決（起訴案號：臺灣新
竹地方法院檢察署93年度偵字第4854號、第4963號、第5203號）
，提起上訴，經最高法院發回更審，本院判決如下：
    主  文
原判決撤銷。
丙○○共同連續意圖勒贖而擄人，而故意殺人，處無期徒刑，褫
奪公權終身。
庚○○共同連續意圖勒贖而擄人，而故意殺人，處無期徒刑，褫
奪公權終身。
丁○○共同連續意圖勒贖而擄人，而故意殺人，處無期徒刑，褫
奪公權終身。
乙○○共同意圖勒贖而擄人，而故意殺人，處死刑，褫奪公權終
身。
    事  實
一、丙○○、庚○○、丁○○均係從事板模工作而認識之朋友，
    乙○○為丁○○之子。彼4人均手頭拮据，經濟能力不佳。
    民國93年8月25日艾利颱風襲台前某日，丁○○向庚○○提
    議綁架其先前受僱之某卡車行老闆（詳卷）勒索金錢，適逢
    庚○○在外欠債新台幣（下同）2、3百萬元，乃應其所邀，
    並再邀約當時無業而缺錢花用之丙○○參與。丁○○、庚○○、丙○○乃共同基於意圖勒贖而擄人之概括犯意聯絡，謀
    議綁架卡車行老闆，並擬持槍脅迫卡車行老闆進入其卡車，
    以卡車為交通工具押走卡車行老闆，斯時庚○○表示可借得
    槍枝使用，並提及若被擄人認識其等3人中之1人，即要殺人
    滅口，丁○○、丙○○均未表示異議。3人謀議既定，丁○○即委請不知情之姪女，前往新竹市○○路148號住處附近
    之便利商店，購買牛皮紙色封口膠帶1捲，另取出其住處已
    使用過之同型式膠帶1捲；庚○○則由其新竹縣橫山鄉○○
    村○○路24號住處，取出同型式之膠帶1捲及白色棉質手套5
    至10雙（上開膠帶及手套均未扣案），交予丙○○，由丙○○放在其所有之車牌號碼JR-5810號自用小貨車備用。備妥
    上開物品後，丁○○、庚○○、丙○○2次相約前往新竹縣
    寶山鄉○○路邊卡車行老闆之工地觀察，認為工地在路邊，
    不易綁架得手而予放棄。丙○○、庚○○、丁○○復承前擄
    人勒贖之同一犯意，由庚○○提議綁架其住家附近某理髮店
    老闆之兒子（詳卷），並向丁○○、丙○○表示勒贖幾10萬
    元，理髮店老闆應該付得出來，因丁○○、丙○○未予附和
    而作罷。之後，丁○○之不詳姓名年籍友人，向丁○○提及
    駕駛車號「○○ＸＸ」之婦人（詳卷）家裡開設工廠，每日
    固定在新竹市錦華市場買菜及送小孩上學，丁○○、庚○○
    、丙○○在丁○○之友人帶領下，前往市場觀察該名婦人1
    次，嗣丁○○等3人再去觀察1次，認該名婦人之活動路線靠
    近學校及市場，人潮太多不易著手，遂又放棄。
二、丙○○於93年3月間與家人吵架離家，向友人胡文明借住新
    竹縣橫山鄉福興村馬福51號房屋，與同村村長黃標發為近鄰
    關係，而丙○○之上開居處附近有一座土地公廟，黃標發每
    日清早均騎車行經丙○○居處附近之產業道路至土地公廟拜
    拜，此外亦有2名婦人會行經上開產業道路運動。而該產業
    道路接近丙○○居處及土地公廟前，設有鐵鍊加鎖之木質大
    門路障，丙○○、黃標發均有該路障門鎖之鑰匙。丁○○、
    庚○○、丙○○3人放棄綁架上開對象後，仍承續上開擄人
    勒贖之概括犯意，積極物色適合之綁架對象。期間丁○○因
    兒子乙○○之配偶訴請離婚，於93年8月25日前往泰國擬帶
    同乙○○返國，同年9月2日返台後某日，丁○○、庚○○、
    丙○○相約在新竹縣橫山鄉內灣村某處河床釣魚時，丙○○
    表示聽聞黃標發處理新竹縣橫山鄉福興村沙坑掩埋場抗爭事
    件獲利不少，欲綁架黃標發。嗣3人在庚○○新竹縣橫山鄉
    ○○村○○路24號住處車庫討論，丙○○提及黃標發在固定
    時間至其居處附近之土地公廟拜拜之情形，認為綁架黃標發
    向其家人要求贖金較易得逞，丁○○、庚○○亦表贊同。嗣
    丁○○與丙○○先往丁○○某不詳姓名年籍親戚在新竹縣寶
    山鄉山區之空屋查看，得否作為綁架黃標發後暫行安置之處
    所，因該屋有人使用，丁○○、丙○○乃決定日後將黃標發
    載到附近山區安置。同年9月8日上午6時許，庚○○、丁○○、丙○○前往丙○○上開居處產業道路「馬福幹66支6電
    線桿」上方木門處，觀察往來人車動態，確認黃標發及2名
    晨運婦人出現。丁○○、庚○○、丙○○乃討論如何綁架黃
    標發，其等3人認為除使用先前準備之手套及膠帶外（起訴
    書誤膠帶為丙○○準備），仍需準備槍枝，又因黃標發以機
    車為交通工具，亦需要一部汽車以便押走黃標發，是時庚○○表示可借得槍枝使用，丁○○表明願提供作案之車輛。因
    93 年9月14日前幾日，新竹縣橫山鄉馬福地區連日大雨，通
    往丙○○居處之產業道路遭土石掩埋，丙○○或乘坐機車外
    出，或以其持用之0000000000號行動電話撥打丁○○持用之
    0000000000號及庚○○持用之0000000000號電話，與彼2人
    聯絡，決定於產業道路搶通後，即動手綁架黃標發。丁○○
    因想邀乙○○加入，而於同年9月13日左右，向丙○○提及
    欲找乙○○充當駕駛一起作案，丙○○將此事轉知庚○○。
    丁○○並向乙○○提及其與丙○○、庚○○之擄人勒贖之計
    劃。同年月14日，該產業道路搶通後，丙○○即以電話告知
    丁○○、庚○○，同日晚上9時許，丙○○駕駛其貨車至丁○○住處飲酒，2人當下決定於翌日即同年月15日清晨5時許
    ，前往上開產業道路綁架黃標發，丁○○旋即打電話通知庚○○，並提醒庚○○準備槍枝等候，適庚○○正在新竹縣竹
    東鎮某處與不知情之友人辛○○聊天，因辛○○先前曾承諾
    可出借槍枝，庚○○遂向辛○○借用槍枝，辛○○乃於同年
    月15日凌晨1時許，將1把銀色夾雜木頭色，因欠缺撞針而不
    具殺傷力之9釐米口徑手槍借予庚○○。丁○○則指示乙○○外出竊取車輛備用，丙○○於同年月14日晚上11時許，告
    知丁○○駕駛自用小貨車停在內灣村外環道停車場過夜，以
    便於綁架黃標發後製造不在場之證明。丁○○於同年月15日
    凌晨3時許，等到乙○○返家後，見乙○○未竊取汽車，遂
    再次指示乙○○定要偷得汽車供犯案使用，因乙○○於同年
    月14日晚上外出行經新竹縣寶山鄉○○村○○路時，已鎖定
    可供作案使用之汽車，旋即駕駛家裡之自用小客車至新竹縣
    竹東鎮找不知情之友人劉智強，向劉智強謊稱欲向他人借用
    汽車，請劉智強幫忙駕駛另部汽車返回其住處，劉智強應允
    後，即於同年月15日凌晨4時27分許，搭載劉智強前往新竹
    縣寶山鄉○○村○○路附近，由乙○○獨自到雙園路22之3
    號前，持客觀上足以對人之生命、身體構成威脅，可供兇器
    使用之Ｔ型扳手1支（未扣案），開啟朱志仁名下、甲○○
    使用之車牌號碼DB-2352號自用小客車車門後，再以扳手插
    入電源開關，扭轉扳手開啟電源，因乙○○施用不當，該支
    扳手因而折斷，乙○○隨手將扳手丟棄，再把電源鎖後方螺
    絲拆下，將電源鎖拔掉，持車內之筆插在電源開關後開啟電
    源發動引擎之方式，竊得該部自用小客車，並由乙○○駕駛
    竊得之汽車，劉智強則駕駛乙○○從家裡開出之汽車，返回
    乙○○上址住處。
三、乙○○竊車返家後，向丁○○表示要參與擄人勒贖，而與丁○○、庚○○、丙○○共同基於擄人勒贖之犯意聯絡，由乙○○駕駛上開竊得之汽車搭載丁○○，先送劉智強返回新竹
    縣竹東鎮住處。丁○○先於同日清晨4時50分許，以行動電
    話通知庚○○，並於同日清晨5時許，前往庚○○住處搭載
    庚○○，丁○○並將甲○○放在上開自用小客車後座之書籍
    丟棄在庚○○住處之車庫外，騰空汽車後客座空間，庚○○
    並攜帶借得之槍枝前往。乙○○旋開車前往新竹縣橫山鄉○○村○○道停車場與丙○○會合，在該處庚○○將手槍交予
    丙○○持有，丁○○、庚○○、丙○○並將甲○○放在後行
    李廂之雜物清出，擬將黃標發綑綁放置於該小客車之車後行
    李廂。丙○○自其小貨車前座取出先前預備之膠帶3捲及白
    色棉質手套5至10雙，移坐於乙○○所駕駛之小客車左後座
    ，丁○○則坐於右前座指示乙○○開往丙○○居處之產業道
    路。同日清晨6時許，丁○○等4人到達上開產業道路木門柵
    欄附近等候，不久黃標發騎乘車牌號碼MXO-953號重型機車
    經過丁○○等人乘坐之自小客車前方，丙○○指示乙○○開
    車擋住黃標發，惟乙○○顧慮及可能撞及黃標發而未行動，
    黃標發因此繼續往上駛至木門，開啟木門後往土地公廟方向
    駛去。丙○○見狀，指示乙○○將車開出往下行駛約30公尺
    停在產業道路中間，由乙○○坐在駕駛座查看前方動態，丁○○、庚○○、丙○○均下車，並將小客車之右前車門、右
    後車門、左後車門及後行李廂開啟，以便擋住黃標發去向，
    將黃標發強押拘禁在後行李廂，是時庚○○戴上手套，將膠
    帶1捲放在自用小客車車頂後，持鋁棒躲在汽車右後方約10
    公尺處「馬福幹66支6」電線桿後方；丙○○、丁○○各戴
    帽子及持膠帶1捲站在汽車後方，備妥就地押走黃標發之事
    前準備作業。嗣黃標發由土地公廟折返，因小客車擋住去路
    ，乃將機車停在汽車後車廂附近，丙○○即要求黃標發自行
    進入後行李廂，黃標發不從，答稱：「有什麼話好好說！」
    ，丙○○見黃標發不願上車，多次大聲要求黃標發上車，惟
    黃標發仍加以拒絕，雙方僵持期間，丙○○等人為強迫黃標
    發上車，由庚○○自電線桿後面走到黃標發背後，持取自小
    客車上之鋁棒敲擊黃標發後腦2下，同時對黃標發表示：「
    叫你上車就上車！」，致黃標發頭部後枕部位受有2×2公分
    之頭皮下出血之傷害（起訴書誤為未成傷），以此強暴之方
    式，威逼黃標發就範，惟黃標發仍不就範，丙○○乃拿出庚○○前所交予之槍枝，拉滑套將子彈上膛，並將槍口對準黃
    標發，致黃標發心生畏懼，被迫自行進入小客車後行李廂，
    橫躺在後車廂，丙○○、庚○○、丁○○迅即各持膠帶，由
    丙○○綑綁黃標發眼睛與嘴巴，丁○○將黃標發雙手手腕綑
    綁在胸前，庚○○則綑綁雙腳踝之方式，將黃標發拘禁於後
    車廂。丙○○等人綑綁後，即將膠帶隨手放在後行李廂，於
    丁○○上車坐到汽車右前座時，乙○○、丁○○看到2名晨
    運之婦人徒步接近，乃喊稱：「有人來了！」等語，提醒丙○○與庚○○，庚○○趕緊將倒在路中黃標發所騎乘之機車
    扶起移放路邊，並將機車鑰匙丟到電線桿附近草叢，一行人
    旋駕車離開現場，往新竹縣寶山鄉方向行駛。
四、乙○○駛離產業道路到新竹橫山鄉南河集會所，丙○○依原
    定計劃下車，駕駛其先前停在內灣外環道停車場之貨車返回
    居處，製造不在場證明，並與丁○○相約之後在新竹縣寶山
    鄉○○村○○路竹40線道路8公里處候車亭會合。丙○○下
    車後，乙○○依丁○○之指示，由南河駛至十分寮左轉中豐
    路（即台三線省道）往新竹縣竹東鎮方向駛上台68線東西向
    快速道路，從二重埔匝道往新竹縣寶山鄉○○路上開候車亭
    方向行駛，途中乙○○順手取走車內置物盒內甲○○所有，
    底色銀色，上以藍色字體印有「慧智電子廠」之小型瑞士刀
    1把（起訴書誤為乙○○準備）。因丁○○及丙○○先前在
    新湖路候車亭附近勘查時，並未找到適合安置黃標發之地點
    ，故於乙○○開車駛近上開候車亭時，丁○○即沿途注意有
    無合適之安置地點，嗣指示乙○○將汽車停在該處左側一條
    產業道路附近，由丁○○自行進入產業道路勘查，庚○○此
    時要求乙○○打開汽車後行李廂查看，發現黃標發身上之膠
    帶有掙扎鬆動之跡象，黏貼在黃標發嘴巴之膠帶亦已鬆脫，
    即再覆貼膠帶在黃標發之嘴巴。丁○○進入產業道路勘查後
    ，認為該處有住家，不適宜安置黃標發，又因當時天氣炎熱
    ，遂脫掉所著藍色外套，順手丟在路邊草叢內，旋即折回汽
    車停放處。庚○○見丁○○並未找到安置黃標發之地點，將
    後行李廂蓋上，與丁○○一起坐上汽車，由乙○○駕車駛至
    與丙○○約定之候車亭，將汽車停在候車亭附近路邊，丁○○、庚○○復行下車查勘，仍未發現適合之場所，乃再指示
    乙○○行進，約前行3百公尺時，丁○○發現道路右側之產
    業道路，乃指示乙○○將汽車開入該條產業道路，因發現有
    人居住而調頭折返，回程途中發現新竹縣寶山鄉○○路245
    號呂正興房屋外之鐵門僅以鐵絲圍繞固定，似無人居住，乃
    開啟鐵門令乙○○將小客車開進屋前廣場右側停放（侵入住
    居部分未據告訴）。丁○○、庚○○、乙○○發現該處甚為
    隱密，且無人居住，決定將黃標發安置該處，丁○○旋即徒
    步至新湖路上開候車亭等候丙○○，乙○○則下車抽菸，庚○○此時打開汽車左後車門，把左後座椅背往前倒置，透過
    該孔處詢問黃標發是否有錢，黃標發以尚向銀行借款數百萬
    元無錢回應，庚○○認為黃標發如果有錢，應會設法拿錢保
    命，因而相信黃標發之說詞，乃關上車門不再詢問，交待乙○○注意小心看守，亦徒步至候車亭與丁○○一起等待丙○○，並告知丁○○有關黃標發表示沒錢一事。因丙○○等人
    綁架黃標發時，為行經產業道路運動之婦人看見丙○○等人
    乘坐之小客車匆促離開，黃標發騎乘之機車倒在路邊，認為
    黃標發可能騎車與人發生擦撞後被小客車載走送醫，經告知
    胡文明之岳父李德明，由李德明轉請胡文明電話通知黃標發
    家屬。丙○○於當日上午近7時許，駕駛貨車返回居處，胡
    文明即向其表示已電話告知黃標發家屬黃標發遭人載走，待
    丙○○盥洗完畢，換下綁架時穿著之衣褲，即在居處遇到黃
    標發之家屬向胡文明探聽緣由，丙○○在旁聽聞默不作聲，
    並於同日上午7時許，駕駛貨車往新竹縣寶山鄉方向行駛，
    是時丁○○、庚○○已在候車亭等候丙○○，因該候車亭附
    近電話收訊不佳，丙○○駛往寶山鄉途中，於同日上午7時
    18分9秒、7時24分48秒、7時32分56秒、7時34分24秒、7 時
    46分37秒及8時7分35秒，以其行動電話斷斷續續與丁○○、
    庚○○持用之上開行動電話通聯，詢問丁○○等人確實所在
    位置，並告訴其2人黃標發住家電話為「433前面一樣」（按
    指前面的4個號碼與丙○○住處相同），惟庚○○、丁○○
    不解其意，而未打電話予黃標發家屬。迨丙○○於同日8時
    10分許到達候車亭後，即將貨車停在候車亭附近路邊，與丁○○、庚○○走向空屋，丁○○即向丙○○說明黃標發表示
    沒有錢之訊息，丙○○表明「再問看看! 」。
五、丙○○、丁○○、庚○○走回空屋後，發現空屋前左斜方有
    一處凹坑，恰可容下黃標發，因天氣炎熱，乃先將黃標發自
    小客車行李廂搬移到上開凹坑。丙○○等人將黃標發放置妥
    當後，丙○○因突然肚子疼痛，逕至屋後空地上廁所，丁○○、庚○○則走入空屋查看，發現呂正興所有之鋤頭及圓鍬
    各1支，認為可供為威脅黃標發之工具，乃取出使用。丙○○上完廁所，與丁○○、庚○○一同走到凹坑，丙○○看到
    黃標發嘴上之膠帶稍微翹起，乃蹲到黃標發頭部位置，開口
    向黃標發勒贖1千萬元，黃標發則回稱沒有那麼多錢，丙○○起身向黃標發大聲表示降為6百萬元，同時取出槍枝，黃
    標發答稱：「沒有那麼多錢，放我回去可以湊幾百萬元。」
    ，丙○○迅即反稱：「你把我當3歲小孩，放你回去我還有
    命！」，黃標發最後表示：「我沒有錢，你們殺了我好了！
    」，因丁○○先前綑綁黃標發雙手時，見黃標發所著上衣口
    袋內有紙鈔，等到丙○○與黃標發上開對話完畢，丁○○走
    下凹坑，取走黃標發上衣口袋內之7百元紙鈔及眼鏡1副。而
    丙○○、丁○○、庚○○聽到黃標發之答話後，認為黃標發
    無錢支付贖金，勒索錢財顯然無望，因黃標發認識丙○○，
    3人遂謀議殺害黃標發，推由丙○○持槍朝凹坑之黃標發連
    扣扳機3次，惟3次均無法擊發子彈，丙○○轉身詢問丁○○
    、庚○○何以槍枝無法擊發，並將槍枝拿給庚○○查看，因
    庚○○查無原由，丁○○乃指示把風之乙○○前來檢查槍枝
    ，並向乙○○表示對黃標發射擊3槍均無法擊發，要求乙○○想辦法修理槍枝，乙○○乃知丙○○等3人欲殺害黃標發
    。經乙○○查看發現該把手槍並無撞針，無法修復，乃告知
    丙○○等3人，並將槍枝交給丙○○，再回去原處把風。之
    後，丁○○、庚○○、丙○○3人在凹坑處設想如何殺害黃
    標發，因丁○○感到畏懼，不敢親眼目睹殺人過程，表示要
    與乙○○調換位置負責把風，即逕自走到車尾與鐵門間，向
    乙○○表示其等決定殺死黃標發，要求乙○○到凹坑查看情
    況。乙○○走到凹坑時，看到黃標發仰躺於凹坑內，雙手彎
    在胸前，原來綁在眼睛、嘴巴、雙手與雙腳之膠帶仍然沒有
    拆除，乃詢問站在該處之丙○○、庚○○2人黃標發已否死
    亡，丙○○、庚○○告以未死，乙○○遂謂：「現在怎麼沒
    人動手，你們不敢！」，而乙○○亦懼怕如將黃標發放走，
    日後將被循線查獲，乃與丁○○、丙○○、庚○○共同基於
    殺人之犯意聯絡，取用黃標發身上之毛巾1條（起訴書誤為
    丙○○準備），利用黃標發手腳遭綁無法動彈之機會，由黃
    標發雙腳位置處跳入凹坑，在黃標發頭部後方，將毛巾繞圈
    套在黃標發脖子上，將毛巾緊勒欲使黃標發窒息死亡，惟乙○○用力強勒毛巾約3分鐘後，因手酸無力放掉毛巾，站在
    凹坑旁邊觀看之丙○○，見黃標發之頸部遭乙○○用力強勒
    時，鼻孔已流出血液，然乙○○放手後，黃標發有血液吸回
    鼻孔之呼吸現象，乃向乙○○表示人未死，乙○○復接續以
    同一方式，勒緊毛巾，期間乙○○看到黃標發鼻孔流血，腳
    部並有抽慉之現象，之後又聽到黃標發脫肛之放屁聲響始行
    放手，並將毛巾留在黃標發脖子上。黃標發之頸部先後2次
    遭勒，造成頸部兩側、咽喉部旁之軟組織有局部出血、甲狀
    軟骨破裂及出血、咽喉內出血、咽喉到氣管及兩側支氣管均
    有粘膜出血等傷害，並於第2次遭強勒時窒息死亡（起訴書
    誤黃標發係遭活埋窒息死亡）。乙○○第2次強勒毛巾放手
    後，因聽到有人表示不知人是否已死，隨即承前殺人之同一
    犯意，走到黃標發左側，拿出其放在口袋內之上開瑞士刀，
    抽出刀刃，由上往下，朝黃標發左腳底上端127.5公分，離
    身體中線左側9公分之第7肋間及左腳底上端122公分，離身
    體中線左側11.5公分之左胸第8肋間處，各刺1刀，致黃標發
    第7肋間處，留下大小1.2Ｘ0.5公分，深1.1公分，傷口路徑
    由上往下，由左向右，由前往後，2端呈尖銳狀之橢圓形傷
    口；第8肋間處，留下大小1.3Ｘ0.5公分、深1.5公分，傷口
    路徑由上往後，2端呈尖銳角之橢圓形傷口。
六、黃標發死亡後，丙○○催促庚○○、乙○○就地掩埋黃標發
    ，庚○○戴上手套馬上跳下凹坑，向乙○○借得瑞士刀，把
    綑綁黃標發雙腳、雙手、嘴巴及眼睛之膠帶依序割開後，將
    膠帶全部撕下，瑞士刀連同撕下之膠帶放在凹坑旁邊，惟未
    將黃標發頸部毛巾取下，即站在凹坑黃標發雙腳位置處，以
    先前在屋內找到之鋤頭，將凹坑上方沙土撥下掩埋黃標發下
    半身，丙○○、乙○○則站在黃標發頭部位置，協力持圓鍬
    鏟土掩埋黃標發上半身，待庚○○撥土埋至黃標發腰際附近
    時，因感到勞累，逕自走上凹坑休息，而丙○○認為黃標發
    頭部附近坑洞甚大，想用石頭填平部分再覆土掩埋，乃走到
    空屋附近尋找合用之石頭，待丙○○走到上開自用小客車車
    尾處，丁○○即詢問黃標發之狀況，丙○○答以人已死亡，
    並要求丁○○前去幫忙，因此換由丙○○把風，丁○○與乙○○一起掩埋黃標發，庚○○休息畢見黃標發身體大致已經
    掩埋完成，唯手部仍部分外露，再持鋤頭撥土掩蓋露出之手
    部，拔取些許雜草放在掩埋黃標發之土堆。是時丁○○則將
    庚○○所割下之膠帶，拿至上開自用小客車後行李廂之面紙
    盒，並回到埋屍現場取走圓鍬及鋤頭，先把圓鍬放在後行李
    廂，因鋤頭過長，因此翻倒後座椅背，將鋤頭橫放在後行李
    廂與後座上，準備將圓鍬及鋤頭載離棄置他處，並將取自黃
    標發身上之眼鏡放入空屋，另指示乙○○駕駛上開自用小客
    車，丁○○與丙○○即先行徒步前去開啟鐵門，丁○○告知
    丙○○有在黃標發身上拿到紙鈔7百元要平均分配，丙○○
    答以不用分，丁○○遂將7百元暫放在身上。彼一行人即駕
    車離去，尋覓適合之地點，以棄置作案之工具，嗣往苗栗縣
    三灣鄉地區行駛，迨駛至路邊某雜貨店時，庚○○下車購買
    飲料，並趁機將貨車上丙○○所換下之綁架時所穿著之衣褲
    ，連同其所著長袖襯衫丟在該雜貨店附近垃圾車，繼續駛至
    苗栗縣三灣鄉銅鏡村明鏡橋上停車，庚○○將放在自用小客
    車內之鋁棒、散落在後行李廂之手套、綁架黃標時撕下之少
    許膠帶；丁○○將裝有綑綁黃標發膠帶之面紙盒；丙○○將
    用餘之膠帶與手套，乙○○從口袋拿出瑞士刀，均丟至明鏡
    橋下。丙○○等人將上開物品丟棄後，繼續往新竹縣獅頭山
    與峨眉鄉方向行駛，駛至竹41線6公里處，距離龍山枝45 號
    電線桿約21.8公尺之山溝適合為棄車之場所，由庚○○站貨
    車前方附近把風，丙○○、丁○○、乙○○將小客車後行李
    廂之圓鍬、鋤頭放在貨車後車斗上，丁○○提議將小客車燒
    燬推下山溝，即由丁○○將小客車車頭朝向山溝，接著持點
    火工具在車內後座點燃火勢，旋即打開駕駛座車門，站在車
    外控制方向盤，放掉排擋桿，順勢使小客車衝入山溝起火燃
    燒，丙○○、丁○○、乙○○嗣搭乘丙○○貨車往前行駛。
    丙○○駕車行駛不遠，丁○○、乙○○分別在行進間把鋤頭
    、圓鍬丟在棄車地點附近路邊，並於返回新竹市途中，丁○○將其所著鞋子隨路丟棄，庚○○因所著牛仔長褲遭泥土污
    損，持丙○○放在貨車前座之刀子將褲管割下，連同所著鞋
    子及其作案時所戴之手套，沿途丟棄。丁○○同時指示丙○○開車先載其與乙○○返回新竹市○○路148號住處。至新
    竹市○○路轉到關東路92巷口丁○○父子住處附近，丙○○
    將貨車停在路邊，4人即相偕前往新竹市關東市場吃麵，又
    因丁○○、庚○○在回程途中均將鞋子丟棄，丁○○父子乃
    一同到商店購買拖鞋4雙分配給每人1雙，而將丁○○取自黃
    標發身上之7百元花用殆盡。用餐畢，乙○○逕自走回住處
    ，丁○○本欲與丙○○、庚○○前往內灣村，惟走到貨車停
    放處時改變心意欲行返家，庚○○則因心虛畏懼，乃由貨車
    前座拿出以塑膠帶包裝之上開槍枝交給丁○○，委請丁○○
    暫時保管，即與丙○○一同離去，而丁○○攜帶槍枝返家藏
    放時，乙○○已經盥洗完畢，丁○○即將乙○○作案時穿著
    之灰色運動服一套，連同丁○○作案時穿著之灰色針織上衣
    裝入塑膠袋，丟在住家附近之垃圾堆。庚○○返家後，於同
    年月16日傍晚後某時，騎機車前往丁○○住處，將先前委請
    丁○○暫時保管之槍枝取回。
七、嗣因黃標發杳無音訊，黃標發之家屬遂報警處理。而丙○○
    犯案後，於同年月16日下午6時許，撥打其兄林旗城持用之
    行動電話，約林旗城於同日晚上8時許在國道第二高速公路
    大溪交流道橋下見面，向林旗城訴說擄走某村長勒贖不成後
    已將村長殺死等情，林旗城力勸丙○○自首，但為丙○○拒
    絕，丙○○離開後，林旗城隨即於同日晚上9時許，至台北
    縣汐止分局警備隊報案，經轉知新竹縣警察局橫山分局警員
    ，丙○○遂被列為黃標發失蹤案之嫌疑對象。迨於同年月19
    日下午4時40分許，上開空屋屋主呂正興見新竹地區連日大
    雨，憂慮房屋發生坍塌而前往查看，發現空屋左斜方原本之
    凹坑經人填埋成土丘，土丘上面並有蒼蠅飛繞，呂正興一時
    好奇，動手挖掘土丘，發現土丘內有疑似人之手掌，乃速報
    警處理，經警方派人前往挖掘後，發現土丘內掩埋頸部繞著
    毛巾之黃標發屍體。而警方依據情資，於同年月19日下午3
    時許，已逕行逮捕丙○○，經警方多次訊問丙○○後，丙○○知無法抵賴，始坦認犯行，供出共同作案之丁○○、庚○○2人。丁○○、庚○○、乙○○3人獲悉黃標發屍體被人發
    現，丁○○、庚○○即相偕坐車前往高雄、台中等地躲避，
    乙○○亦離家在新竹地區躲藏。丁○○、庚○○於躲避數日
    後，認無法逃避，乃一起返回新竹，並由丁○○於同年月23
    日下午2時30分許，到新竹縣市警察局第二分局關東橋派出
    所投案；庚○○則於同年月 23日下午3時許，告知警方其在
    住處，警方旋即前往逮捕。丁○○、庚○○並另供出乙○○
    涉案而查獲上情。
八、案經甲○○、黃標發之子戊○○訴由新竹縣警察局橫山分局
    、竹東分局及新竹縣警察局移送臺灣新竹地方法院檢察署檢
    察官偵查起訴。
    理  由
一、訊之上訴人即被告丙○○坦承共同謀議擄人勒贖並殺害被害
    人黃標發，惟辯稱槍枝之撞針係其拆卸云云；上訴人即被告
    庚○○坦承有擄走被害人，被害人遭乙○○勒斃，惟辯稱：
    其雖有擄走被害人，但無殺害被害人之意思，其讓被害人透
    氣並建議放走被害人，槍枝之撞針係其拆卸云云；上訴人即
    被告丁○○雖承認強押被害人並加以殺死，惟辯稱：其未想
    綁架被害人，亦無意殺害被害人，係被告丙○○表示要教訓
    被害人云云；被告乙○○雖承認押走被害人並加以勒斃，惟
    辯稱：其參加擄人勒贖，至始至終不知發生何事，其父親未
    叫其偷車，車係其與劉智強謀議竊取，其父親只叫其借車，
    未告知何事云云。
二、經查：
１、據被告丙○○證稱：因沒錢、沒工作，又欠人家錢而犯案等
    語（原審卷 (二)第119頁）；被告庚○○證稱：當時其所欠
    卡債及其他負債約2、3百萬元，最早表示要擄人勒贖的是丁○○，因丁○○兒子吸毒復向錢莊借錢，丁○○表示做一票
    送兒子去泰國戒毒等語（原審卷 (二)第98頁、第115頁正、
    背面）；被告丁○○證稱：其要幫兒子乙○○在泰國開機車
    店需要錢，故同意綁架被害人，丙○○踫毒品也缺錢，庚○○在外亦欠錢，故一同犯案等語（原審卷 (二)第58頁背面
    ），顯見本件被告丙○○、庚○○、丁○○於犯案時均經濟
    拮据，而啟犯罪之動機。
２、被告庚○○證稱：丁○○最早表示要擄人勒贖，先來找其抓
    以前受僱之卡車老闆，因其人手不夠，復找丙○○，剛好丙○○沒工作，3人先後2次到工地觀察那老闆，後因工地就在
    路邊不易得手而不了了之，之後其提議綁架其住家斜對面之
    理髮店老闆之兒子要幾10萬元，理髮店老闆應付得出來，但
    丙○○、丁○○均不感興趣，之後丁○○一朋友告知丁○○
    一名婦人家中開設工廠，每日先送兒女上學後，再到錦華市
    場買菜，其等亦去觀察該名婦女之作息，但因該名婦女之路
    線靠近學校、市場，人多不易綁架而作罷，之後有次在其住
    處車庫，丙○○表示被害人很有錢，綁架被害人最容易等語
    （原審卷 (二)第98頁正、背面、第99頁）；被告丁○○證
    稱：其等先有擄人計畫再找人選，其有提供卡車公司老闆，
    但老闆之行蹤難以掌握，隔10餘日庚○○亦提供其住處對面
    理髮店之兒子，庚○○要其看是否有其他對象，其問到一名
    家中開工廠之婦人等語（原審卷 (二)第70頁背面、第75頁
    、第78頁）；被告丙○○證稱：未確定綁被害人之前，丁○○因兒子吸毒欠錢，要送兒子去泰國，本要綁丁○○的卡車
    老闆，之後是理髮店的兒子，因認沒大錢而放棄，後來考慮
    一名婦人，因地點人多不易得手放棄等語（原審卷 (二)第
    119 頁），可知被告丙○○、庚○○、丁○○於對被害人擄
    人勒贖前，早已謀議擄人勒贖，並曾揀選過3名對象，嗣因
    作案能否成功或能否取得高額贖款之考量而放棄，顯見被告
    丁○○與丙○○、庚○○綁架被害人之前，已多次選定擄人
    勒贖之對象並觀察是否適於著手，於本院辯稱未想綁架被害
    人云云，並不足採。
３、(1)被告庚○○證稱：93年艾莉颱風來襲前某日，其與丁○○、丙○○3人謀議綁被害人，之後9月14日晚上，丙○○至
    丁○○家中喝酒，決定隔日綁架被害人，丁○○打電話表示
    丙○○在其家中喝高樑，明天5點去載伊，要「釣魚」了，
    其即知要去綁被害人，而在93年9月15日前1或2日，丙○○
    表示丁○○之兒子乙○○亦要參加，作案車子是乙○○偷的
    ，乙○○於綁架當天出現，負責開車，亦知要綁架勒贖被害
    人，其係擄人勒贖故意殺被害人等語（93年度偵字第4963號
    卷─下稱4963號卷第159頁、第161頁、原審卷 (一)第22頁
    背面、第78頁、原審卷 (二)第112頁）；被告丙○○證稱：
    最初係庚○○找其作案，庚○○表示係丁○○找他，3人於
    庚○○家提議綁被害人，於93年9月15日前2或3日，丁○○
    表示乙○○吸毒又向錢莊借錢，乙○○亦要參加擄人勒贖，
    乙○○係綁被害人當天出現等語（原審卷 (二)第120頁、第
    125頁）；被告丁○○證稱：艾莉颱風來襲前某日，在庚○○家謀議要擄人勒贖綁架被害人，庚○○載其去借槍準備押
    人用，但與庚○○在一起時未借到槍，後來庚○○表示向一
    位「阿芳」借到槍，93年9月13日或14日，其告訴乙○○沒
    錢要與丙○○、庚○○去押人，並於9月14日晚上告訴丙○○、庚○○要找其兒子乙○○參加，於9月15日凌晨，其兒
    子乙○○開車回來，告知乙○○天亮就要去押人，詢問乙○○天亮是否參加擄人勒贖，乙○○表示同意，之前乙○○未
    參與謀議，其叫乙○○偷一部車為交通工具參加行動，乙○○於被害人出現時即知要綁票等語（4963號卷第150頁、原
    審卷 (二)第59 頁、第69頁、第71頁背面、第74頁、第76頁
    正、背面、第78 頁背面）；上開共同被告丙○○、丁○○
    、庚○○之證詞互核相合，即被告丁○○於檢察官聲請羈押
    時亦供稱：其在案發當天凌晨跟其兒子乙○○表示要綁被害
    人勒贖，叫其找車等語（93年度聲羈字第172號卷─下稱172
    號卷，第5頁、第6頁），復於原審供稱：我們4人確有綁架
    被害人勒贖，乙○○係其兒子，其向乙○○表示沒錢要押人
    要他去借車，並告訴他綁票計畫，等被害人出現，乙○○即
    知在進行綁票計畫等語（原審卷 (一)第18頁、原審卷 (二)
    第77頁至第79頁），被告丁○○多次表示乙○○知悉彼等從
    事擄人勒贖之事實。顯見被告乙○○知悉並參與被害人之擄
    人勒贖。(2)被告乙○○雖辯稱：不知其父親要其借車之目
    的，但93年9月15日開車載其父親丁○○去載庚○○，再至
    內灣外環道載丙○○時，聽丙○○陳述才知要綁被害人云云
    （原審卷 (二)第11頁正、背面），惟其嗣又供稱：其父親
    有告知要押人，故其借車之前知道要押人，借車回來後決定
    要參加云云（原審卷 (二)第170頁背面），雖被告乙○○關
    於何時知悉欲擄被害人，前後所述不一，惟其終究於擄走被
    害人之前，即知悉要擄被害人，而據被告丁○○、丙○○、
    庚○○前開所述，被告乙○○知悉欲擄人勒贖，已如前述，
    被告乙○○辯稱其不知擄人之目的云云，係避重就輕之詞，
    不足採信。(3)被告丁○○嗣翻詞改稱：叫乙○○去借車時
    未跟乙○○說清楚目的，之後才向乙○○說要去押人云云，
    惟被告丁○○如未向被告乙○○說明汽車用途，被告乙○○
    為何於丁○○與丙○○決定動手之當日清晨，於深夜外出竊
    車？並於凌晨開此贓車搭載被告丁○○前往接庚○○、丙○○？益見被告丁○○證述被告乙○○知擄人勒贖之計劃，因
    此偷車供犯案之交通工具等語，並非虛妄，被告丁○○翻異
    之詞，顯係維護被告乙○○之詞，不足採信。
４、(1)被告乙○○否認被告丁○○指示其外出偷車，其係與劉
    智強一起偷車云云。經查被告丁○○於警詢自白：93年9月
    14 日20時許，丙○○到其家喝酒，提議隔天早上前往丙○○居處附近綁架被害人，其即叫乙○○於當天晚上去偷一部
    自小客車作為犯案工具等語；於偵查中復稱：上開供詞實在
    等語（4963號卷第151頁）。被告丁○○嗣改稱未叫被告乙○○竊車，而係叫乙○○借車，無異係欲脫免其所供述邀約
    被告乙○○參加擄人勒贖，而要乙○○偷車之說詞，以脫卸
    被告乙○○知悉擄人勒贖之實，並不可取。而車號DB-2352
    號自用小客車，係登記於朱志仁名下，由甲○○使用而遭竊
    等情，亦據證人甲○○證述明確（93年度偵字第4854號卷─
    下稱4854號卷，第182頁、原審卷 (二)第156頁），此外，
    復有車號DB-2352號自用小客車車籍作業系統查詢認可資料
    、車輛竊盜、車牌失竊資料個別查詢報表各乙紙在卷可稽（
    4854號卷第61頁至第63頁）。被告乙○○於原審雖以證人身
    分證稱丁○○要我去借車，丁○○不知其要偷車云云，惟據
    被告丁○○所陳，其第2次叫被告乙○○出門找車，已經是
    93年9月15日凌晨，時值深夜，大部分人均在就寢，何於彼
    時借得車輛？被告乙○○於本件犯行前，已有竊盜前科，有
    本院全國前案紀錄表可參，被告丁○○於原審亦證稱：其看
    到乙○○朋友背著一個背包，其確定車是偷的，而且其兒子
    以前偷過車等語（原審卷 (二)第69頁背面），足認被告丁○○於警詢自白叫被告乙○○去偷車屬實。被告乙○○上開
    證言，係迴護其父丁○○之詞，並不可採。(2)被告乙○○
    亦證稱：其攜帶其父親0000000000號之行動電話開車至雙園
    路附近找劉智強，於凌晨用Ｔ型扳手開車門及電門鎖頭，後
    Ｔ型扳手斷掉，其另拆除電門鎖後面之螺絲，將電門鎖拔掉
    插筆開啟，偷到車後於凌晨4時27分許，打劉智強000000000
    0號行動電話，請劉智強將其開去之小客車開過來一起開回
    家等語（原審卷 (二)第11頁背面、第12頁正、背面），核
    與證人劉智強證稱：乙○○開車至其家表示他要去借車，叫
    其幫忙將他開來他妹妹之車開回去，其等係至寶山雙溪那裡
    借車，其坐在車上等乙○○借到車後，2人開2部車一起回乙○○住處，之後乙○○用借來之車載其回家等語（原審卷 (
    二)第153頁背面、第154頁），互核2人所述相符，被告乙○○亦證稱：劉智強確實不知其要偷車等語（原審卷(二)第
    156頁），被告乙○○於本院審理時改稱劉智強共同偷車云
    云，並不足採。(3)被告丙○○始終辯稱：因被害人沒開車
    ，所以要有一個人出車，而丁○○說他有車，由他負責，不
    知道丁○○的車怎麼來的等語 (4963號卷第175頁、原審卷
    (二)第119頁)，否認共同竊車之犯意。被告庚○○亦否認參
    與竊車，辯稱僅知被告丁○○負責作案之車輛，至於車輛是
    用借的或偷的，在閒聊時並未具體言明，亦無積極事證足資
    證明被告丙○○、庚○○有參與竊車之犯意聯絡，應認彼2
    人就此部分之竊盜犯行尚屬不能證明。
５、被告4人就駕駛被告乙○○竊得之車號DB─2352號自用小客
    車，前往福興村馬福產業道路，由被告庚○○持鋁棒敲打被
    害人後腦2下，被告丙○○持槍枝脅迫之方式，強迫被害人
    自行爬入後行李廂，被告丙○○、庚○○、丁○○再以膠帶
    綑綁被害人手、腳、眼睛與嘴巴，將被害人載往新竹縣寶山
    鄉山區，被告丙○○中途在新竹縣內灣鄉南河集會所下車，
    駕駛其所有之上開貨車回到新竹縣橫山鄉馬福村馬福51 號
    住處，製造不在場證明，被告丁○○、庚○○、乙○○將被
    害人載至新竹縣寶山鄉○○路245號之空屋，待與被告丙○○會合後，向被害人勒索錢財不成，被告丁○○取走被害人
    口袋之7百元紙鈔及眼鏡1副，旋由被告丙○○持槍朝被害人
    扣扳機3次，因槍枝無法擊發，改由被告乙○○持毛巾先後
    強勒被害人頸部2次，再持瑞士刀刺被害人左胸2下，被害人
    於第2次被勒時窒息死亡，被告丙○○等4人即將頸部仍繞著
    毛巾之被害人屍體就地掩埋，旋即離開空屋，覓地將被告庚○○所著長袖上衣、被告丙○○綁架被害人時所著衣褲、所
    用之鋁棒、瑞士刀、膠帶、手套、鋤頭、圓鍬等物，或丟在
    路邊垃圾車，或丟到苗栗縣三灣鄉銅鏡村明鏡橋下，並將竊
    得之自用小客車推落在竹41線6公里附近，距離龍山枝45 號
    電線桿約21.8公尺之山溝燒燬，同日被告丙○○4人即將取
    自被害人身上之7百元花用殆盡等情，業據被告4人供承不諱
    ，互核相符。
６、被告丙○○於原審坦承擄人勒贖而故意殺被害人（原審卷 (
    一)第78頁），並供稱：我們確實有合意擄人勒贖殺被害人
    ，因在綁架被害人時，被害人看到並認得其等，又被害人表
    示他沒錢，不如給他死，其即與丁○○、庚○○商量決定讓
    被害人死，當時乙○○不在場，在庭院把風，因槍在其身上
    ，由其持槍向被害人開3槍，但無法擊發，乃叫乙○○前來
    修槍，乙○○即知其等要殺被害人，乙○○表示槍無撞針，
    4人商議要如何辦，之後乙○○回去把風，丁○○後去與乙○○更換把風，乙○○來問被害人已否死亡，其與庚○○表
    示未死，乙○○即拿毛巾勒被害人2次，之後再以刀刺被害
    人胸部2下等語（93年度聲羈字第169號卷─下稱169號卷，
    第5頁正、背面、4854號卷第15頁、第19頁、第103頁、第
    118頁、第119頁、原審卷 (一)第17頁背面、第19頁背面、
    第20頁、原審卷 (二)第122頁背面、第125頁背面、第126頁
    、第181頁背面）；被告庚○○亦坦承擄人勒贖而故意殺被
    害人（原審卷 (一)第78頁），並供稱：在空屋停車後，其
    椅背倒下，對著倒下之洞，掀開被害人嘴上之膠帶問被害人
    是否有錢，被害人表示向銀行借幾百萬元哪有錢，其向丁○○轉述被害人表示沒錢，丁○○表示等丙○○到達空屋後再
    說，丙○○到後向被害人表示1千萬元降至6百萬元，被害人
    表示如放其回去可以湊幾百萬元，因丙○○表示被害人認識
    他，要殺被害人，其亦曾表示如果被害人給錢給得乾脆就放
    走被害人，如果被害人認得其等其中1人即要殺掉被害人，
    當時丙○○對被害人開1槍但沒擊發，再拉滑套再開槍，連
    續開3槍均未擊發，回頭問怎麼沒有擊發，其表示槍昨天還
    好好的，因阿芳有檢查槍，後來丁○○與乙○○換位，乙○○過來表示怎麼沒人敢動手，你們不敢我來，即下坑洞勒被
    害人，丙○○表示人未死，乙○○再勒第2次，之後又以瑞
    士刀刺被害人胸部2下等語（原審卷 (一)第23頁、原審卷 (
    二)第103頁正、背面、第104頁、第105頁、第108頁）；被
    告丁○○亦證稱：在提議押人時，丙○○、庚○○表示要讓
    被害人死，其未反對等語（原審卷 (一)第26頁背面、原審
    卷 (二)第70頁、第72頁背面、第73頁背面、第74頁正、背
    面），被告乙○○亦供稱：其第一次勒被害人，手酸放開，
    丙○○表示人未死，叫其再勒一次，其勒第2次，之後拿口
    袋之刀子刺被害人之胸口2次等語（原審卷 (二)第131頁背
    面），可知被告丁○○、丙○○、庚○○於謀議之初，即擬
    定如身分為被害人所知，即要殺害被害人，嗣確認被害人無
    錢，即當場謀議確定要致被害人死，並決議由被告丙○○開
    槍，於被告丙○○開槍之際，被告丁○○、庚○○均未加阻
    止，嗣槍枝無法擊發，乙○○檢查槍枝發現槍枝因無撞針無
    法擊發，得知被告丁○○、丙○○、庚○○欲殺害被害人，
    竟亦未阻止，進而於被告丁○○、丙○○、庚○○不知如何
    殺被害人之際，挺身而出勒斃被害人，被告丙○○、庚○○
    於被告乙○○勒住被害人脖子之際，未加阻止並待其勒斃被
    害人，被告丁○○知悉欲致被害人於死，僅因不敢見其過程
    而迴避，惟仍不違其謀議殺害被害人。按以自己共同犯罪之
    意思，參與實施犯罪構成要件以外之行為，或以自己共同犯
    罪之意思，事先同謀，而由其中一部分人實施犯罪之行為，
    均為共同正犯；共同正犯之意思聯絡，原不以數人間直接發
    生者為限，即有間接之聯絡者，亦包括在內，其犯意之聯絡
    不以明示為必要，相互間有默示之合致，亦無不可，（司法
    院大法官會議釋字第109號解釋，最高法院73年台上字第
    2364 號、77年台上字第2135號判例可供參考)。綜觀殺害被
    害人之過程，顯見被告丁○○、丙○○、庚○○、乙○○有
    殺害被害人之犯意聯絡，並相互利用共犯彼此之行為，以達
    殺害被害人之目的，被告庚○○、丁○○辯稱無殺害被害人
    之意思，並不可採。
７、被告丁○○辯稱：其雖持槍射擊被害人3槍，但私下已將槍
    枝之撞針拆卸云云；被告庚○○亦辯稱：其取得槍枝後即將
    撞針拆卸，並在綁架被害人之過程打開後車廂及車後座椅背
    ，讓被害人透氣，並無殺害被害人之意云云。經查：(1)被
    告丙○○、庚○○自警、偵、原審始終未曾陳述槍枝欠缺撞
    針無法擊發，係其等所拆卸，何況其2人所述亦互相矛盾，
    又據被告乙○○證稱：其父親上來表示槍枝無法擊發，其下
    去看，丙○○要其看為何槍枝無法擊發，經查是無撞針，丙○○質問庚○○為何無法擊發，庚○○表示借來時有撞針等
    語（原審卷 (二)第18頁、第26頁正、背面、第27頁），由
    證人乙○○所述被告丙○○並不知何故槍枝無法擊發，被告
    庚○○亦認所借槍枝有撞針；又被告丙○○供稱：其開3槍
    無法擊發，心想被害人的命怎麼那麼硬，連槍都打不死，命
    不該絕，並叫乙○○前來修槍，乙○○表示槍無撞針等語（
    169號卷第5頁、4854號卷第119頁），被告庚○○供稱：丙○○開3槍均未擊發，回頭問怎麼沒有擊發，其表示槍昨天
    還好好的，因「阿芳」有檢查槍等語（原審卷 (二)第104頁
    ），顯見被告丙○○、庚○○均不知槍枝無法擊發之原因，
    是其2人辯稱將撞針拆卸下來云云，係事後附和各為有利於
    己之答辯，並不足採。(2)被告庚○○證稱：其等開車往寶
    山到新湖路竹40線道路8公里處候車亭前之產業道路時，其
    有打開後車廂查看被害人是否還活著，看被害人嘴巴之膠帶
    有點鬆掉，即把膠帶貼好，其在空屋停車後，倒下椅背，從
    倒下之洞，掀開被害人嘴上之膠帶問被害人是否有錢，被害
    人表示向銀行借幾百萬元哪有錢等語（原審卷 (二)第102頁
    背面、第103頁），顯見被告庚○○掀開後車廂或椅背，均
    非欲讓被害人透氣，而係確認被害人之生命徵兆及欲向被害
    人查詢財務狀況，被告庚○○果真不欲被害人死亡，何以於
    被告丙○○舉槍射擊被害人或被告乙○○勒緊被害人時袖手
    旁觀，顯見其辯稱欲讓被害人透氣，係事後牽強附會之詞，
    不足採信。
８、本件因吳正興於93年9月19日下午4時40分許，在新竹縣寶山
    鄉○○路245號空屋前左斜方空地，發現凹坑遭人堆成土丘
    ，於動手挖掘，發現有疑似人手之手掌，報警處理，經警方
    採集掩埋在上開土丘內之屍體左手指紋，與被害人生前持用
    過之香煙盒與信紙上留存之左中指指紋比對結果相符，有新
    竹縣警察局刑警隊現場勘驗同意及內政部警政署刑事警察局
    93年9月29日刑紋字第0930196414號鑑驗書在卷可證。警方
    另採集上開屍體腰椎血液，與抽取自黃標發配偶己○○○及
    兒子戊○○血液各一份送請法務部調查局鑑定結果，亦認該
    名死者腰椎檢品與己○○○、戊○○血液之DNASTR基因型別
    比對結果均無矛盾，認為該死者與戊○○間極可能（機率百
    分之99.99以上）具有一等親之血緣關係，亦有法務部調查
    局93年10月7日調科肆字第09300395970號鑑定通知書一份在
    卷可佐，堪認遭掩埋在上開地點之屍體身份，確為被害人黃
    標發無誤。再被害人屍體經送請法醫師解剖鑑定，除再次確
    定該具屍體下頜門齒之金屬鑲邊牙冠及鄰接之樹脂牙橋與被
    害人生前齒科診療記錄相符外，並認被害人頭部後枕部有一
    處2×2公分之頭皮下出血；頸部有絞勒機械性傷害，造成頸
    部兩側、咽喉部旁之軟組織有局部出血、甲狀軟骨破裂及出
    血、咽喉內出血、咽喉到氣管及兩側支氣管均有粘膜出血；
    左胸部左腳底上端127.5公分，離身體中線左側9公分之第7
    肋間，有1.2×0.5公分大小，1.1公分深，傷口路徑由上往
    下，由左向右，由前往後，二端呈尖銳狀之橢圓形傷口；左
    腳底上端122公分，離身體中線左側11.5公分之左胸第8肋間
    處，有1.3×0.5公分大小、1.5公分深，傷口路徑由上往下
    ，由左向右，由前往後，二端呈尖銳角之橢圓形傷口；兩手
    腕及兩腳踝有壓迫性痕跡，被害人係因頭部遭人以毛巾絞勒
    頸部，造成窒息死亡，有勘驗筆錄、解剖筆錄及解剖報告書
    、被害人齒科診療記錄各一份在卷可證。此外，復有被告丙○○持用之0000000000號、被告庚○○持用之0000000000號
    、被告丁○○持用之0000000000號行動電話通聯紀錄3份、
    被告庚○○為警查獲後，帶同警方前往案發現場指認之相片
    9張、被告丙○○駕駛車號JR-5810號自用小貨車，於93年9
    月15日7時59分25秒至31秒間，由新竹縣寶山鄉○○路往新
    湖路方向行駛，及於同日10時10分18秒至26秒間，駕駛上開
    貨車搭載庚○○、丁○○、乙○○由新竹縣寶山鄉○○○○○路方向行駛之路邊監視錄影帶翻拍相片11張、被告丁○○
    為警查獲後，帶同警方前往丟棄本案相關證物及其住所搜索
    查扣作案時穿著之帽子與褲子之相片14張、警方所拍攝被害
    人遭綁架地點及車號DB-2352號自用小客車遭燒燬相片14張
    、被告丙○○為警查獲後，帶同警方前往案發現場及其住處
    搜索查扣其殺害被害人時所穿著之衣褲相片17張及扣案之鋤
    頭、圓鍬各1支、被告丙○○殺害被害人時所著之藍色牛仔
    短褲、黑色夾雜灰色短袖Ｔ恤各1件、球鞋1雙、被告丁○○
    犯案時所著深色帽子1頂、藍色外套、灰色針織上衣、深色
    牛仔褲各1件、被告乙○○犯案時所著之深色帽子1頂、灰色
    運動服1套等物可資佐證，足見被告丙○○、庚○○、丁○○三人自白意圖勒贖而擄走被害人，並將被害人殺害之事實
    ，應可認定。
９、被告丙○○持以扣擊被害人之槍枝並未扣案，惟據被告庚○○供稱：其確定於93年9月16日傍晚還槍等語（本院95年8月
    8日審判筆錄），被告丁○○亦證稱：庚○○要其先將槍枝
    帶回家，隔天9月16日晚上，庚○○來其家取走槍枝等語（
    原審卷 (二)第65頁），被告庚○○、丁○○均係指案發後
    槍枝暫放被告丁○○住處，被告庚○○係於9月16日傍晚或
    晚上始至被告丁○○家中取回槍枝。而被告庚○○雖指槍枝
    由案外人辛○○提供，惟辛○○於93年7月21日12時，在新
    竹縣竹東鎮○○路37巷5號住處，為警搜索查獲具殺傷力之
    子彈3顆；復於8月31日下午6時30分許，持具殺傷力之改造
    手槍1支、改造子彈3顆，至新竹縣警察局竹東分局竹東派出
    所自首；繼於93年9月16日上午10時許，在新竹縣竹東鎮○○路不詳地點，將其持有具殺傷力之改造手槍1支、不具殺
    傷力之子彈3顆及竊取之FSH-307號機車，交予徐乾隆保管，
    徐乾隆將改造手槍放置於邱桂英皮包，騎乘上開竊得之機車
    搭載邱桂英，於同日即9月16日上午11時許，行經新竹縣竹
    東鎮○○路○段44巷口時，為警查獲，有新竹地方法院檢察
    署檢察官起訴書在卷可稽（94年度上重訴字第60號卷─下稱
    上重訴卷，卷 (二)第33頁至第38頁），因辛○○另案被查
    獲之改造槍彈，均係在93年9月16日傍晚或晚上被告庚○○
    向被告丁○○取回槍枝之前，是辛○○該案所查扣之改造槍
    枝、子彈，並非本案庚○○借得之槍枝至明，自無調閱該案
    槍枝使被告等辨認之必要，併此敘明。而該槍枝既經被告丙○○扣擊3次無法擊發，洵難認證明有殺傷力，則被告4 人
    不構成槍砲彈藥刀械管制條例之罪。
10、按自首以對於未發覺之罪，投案而受裁判為要件，如案已發
    覺，則被告縱有投案陳述自己犯罪事實，亦祇可謂為自白，
    不能認為自首，有最高法院26年上字第484號判例可參。查
    本件係因被告丙○○打電話予其大哥林旗城，告知其勒贖不
    成，殺害被害人，經林旗城於93年9月16日向汐止分局報案
    ，新竹縣橫山分局旋於翌 (17)日約談丙○○，嗣丙○○於
    同年月20日坦承犯行，而得知其餘被告涉案乙節，有林旗城
    、丙○○警詢筆錄可稽。而被告庚○○係於同年月23日下午
    15 時許，在新竹縣橫山鄉○○村○鄰○○路24號自宅向警
    方投案，亦有被告庚○○該日警詢筆錄可佐。證人即對庚○○製作筆錄之警員風斌瀚證稱：其係被告庚○○戶籍地的管
    區員警，在製作被告庚○○之筆錄前約一週，由被告丙○○
    處已知被告庚○○涉案，因無從聯絡被告庚○○，乃透過被
    告庚○○之父親，請被告庚○○與其聯絡，隔日被告庚○○
    與其聯絡，當時被告庚○○在電話上說，丁○○的兒子即被
    告乙○○情緒不穩定，跑出去，他們在幫忙找，被告庚○○
    表示願意回來說明案情，被告庚○○約隔2、3日返家，其與
    被告庚○○聯絡，去被告溫家裡載他等語（上重訴卷 (二)
    第72 頁、本院95年8月8日審判筆錄)。足認被告庚○○投案
    之時，警方早已經由被告丙○○之供詞，發覺其涉案，揆諸
    上開最高法院判例，即非對於「未發覺之犯罪」投案，自不
    成立自首。
11、綜上，被告丙○○、庚○○、丁○○3人參與上開預備擄人
    勒贖犯行，被告乙○○與被告丙○○、庚○○、丁○○共同
    參與擄人勒贖及故意殺害被害人，事證明確，犯行堪以認定
    。
三、(1)刑法第321條第1項第3款之攜帶兇器竊盜罪，係以行為人
    攜帶兇器竊盜為加重條件，此所謂兇器，其種類並無限制，
    凡客觀上足對人之生命、身體構成威脅，具有危險性之兇器
    均屬之，而一般之扳手為鐵製品，附有把手，便於操作，扳
    手之長短、大小雖有不一，被告乙○○既自承以Ｔ型扳手開
    啟車門，該把扳手自非小型，持之擊刺，足以對人之生命、
    身體構成威脅，為兇器之一種。被告丁○○、乙○○竊取小
    客車部分，係犯刑法第321條第1項第3款之攜帶兇器竊盜罪
    ，起訴書認被告乙○○等此部分所為，構成刑法第320條第1
    項之普通竊盜罪，顯有未洽，惟此部分業經原審蒞庭檢察官
    當庭更正。被告乙○○、丁○○就竊盜部分，有犯意聯絡，
    為共同正犯。又被告丙○○、庚○○、丁○○、乙○○，雖
    自作案空屋取走圓鍬、鋤頭，惟其等係欲湮滅罪證而取走丟
    棄，難認有不法所有意圖，該部分不成立竊盜罪。(2)刑法
    第348條第1項之擄人勒贖而故意殺人罪，係將擄人勒贖與殺
    人兩個獨立之罪名相結合成一新罪名，其情節較單一擄人勒
    贖或殺人為重，行為人於擄人勒贖行為繼續中，如另有殺人
    之犯意，該殺人行為與所犯擄人勒贖犯行，復有密切關聯性
    時，即應成立刑法第348條第1項之意圖勒贖而擄人而故意殺
    人之結合犯，至於殺人之犯意，無論起於擄人勒贖之初，抑
    萌生於擄人勒贖行為實施中，均不影響該結合犯罪之成立。
    被告丙○○、庚○○、丁○○、乙○○將被害人擄走置於自
    己實力支配下，向被害人勒索財物不成，將被害人殺害之行
    為，均係犯刑法第348條第1項之意圖勒贖而擄人，而故意殺
    人罪。又擄人勒贖罪，於行為人將被害人擄走置於行為人實
    力支配下，再予以脅迫，以便向被害人或其關係人勒索財物
    行為時，犯罪即屬既遂，不以須向被害人以外之人勒索財物
    為必要，有最高法院78年度台上字第3379號、92年度台上字
    第2913號判決參照。本件被告等人將被害人擄走，勒贖錢財
    ，雖未向家屬勒索財物，犯罪仍屬既遂。被告庚○○於綁架
    被害人時，持鋁棒敲擊被害人頭後枕部2下成傷之行為，係
    擄人之部分行為，不另成立刑法第277條第1項之傷害罪名。
    被告丙○○於擄人時持槍脅迫黃標發進入後行李廂，亦係擄
    人勒贖之部分行為，不另成立刑法第304條之強制罪名。再
    被告乙○○強勒被害人2次，旋即持瑞士刀刺被害人2刀，係
    本於同一擄人勒贖故意殺人之犯意為之，僅論以一罪。被告
    丙○○、庚○○、丁○○於擄人後，商議加以殺害，再於擄
    人勒贖行為中，推由被告丙○○持槍射擊，繼而由被告乙○○殺害被害人，被告4人就意圖勒贖而擄人而故意殺人，有
    犯意聯絡，行為分擔，為共同正犯。(3)又擄人勒贖罪以「
    意圖勒贖而擄人」為構成要件，其犯罪方法行為係將被害人
    置於行為人實力支配之下，予以脅迫，其犯罪之目的行為，
    係向被害人或其關係人勒索財物，因此擄人勒贖罪本質上為
    妨害自由與強盜之結合，在形式上則為妨害自由與恐嚇罪之
    結合。擄人勒贖行為一經實現，犯罪即屬既遂，在被害人之
    自由回復以前，其犯罪行為均在繼續進行中，在犯罪行為終
    了前，若基於擄人勒贖之單一或概括犯意，先後向被害人或
    其關係人不法取得財物之多數行為，均應吸收於擄人勒贖之
    犯罪中而論以擄人勒贖一罪。本件被告丁○○於擄人勒贖行
    為繼續中，乘被害人不能抗拒之際，強取黃標發所有之7百
    元及眼鏡1副之行為，吸收於擄人勒贖之犯罪中，不另成立
    刑法第328條第1項之強盜罪。(4)被告丙○○、庚○○、丁○○謀議綁架卡車行老闆後，備妥手套、膠帶，前去工地觀
    察卡車行老闆之動態，嗣又觀察另名婦人行動路線而2次預
    備擄人勒贖之行為，與綁架被害人意圖勒索金錢部分，時間
    緊接，其勒贖目的相同，顯係基於概括犯意為之，因結合犯
    與基礎單一犯依最高法院67年度第6次暨第7次刑事庭庭推總
    會議決議(一)之一決議意旨，應成立連續犯，以一罪論。惟被
    告丙○○、庚○○、丁○○行為後裁判時，刑法已刪除連續
    犯之規定，依修正施行後之刑法，以其犯罪行為之態樣，應
    論以數罪併罰，比較新舊法，以舊法論以連續犯，對被告丙○○、庚○○、丁○○較為有利。因擄人勒贖而故意殺害被
    害人罪之法定本刑為死刑或無期徒刑，不加重其刑。檢察官
    雖僅起訴被告丙○○、庚○○、丁○○擄人勒贖而故意殺人
    部分，惟上開預備擄人勒贖與起訴部分有連續犯裁判上一罪
    之關係，為起訴效力所及，本院自得併予審理。至於被告丁○○、丙○○、庚○○提議綁架某理髮店老闆兒子，因止於
    陰謀階段，擄人勒贖罪不罰陰謀犯，該部分不成立犯罪，併
    此敘明。(5)又被告丁○○、乙○○行為後，現行刑法已刪
    除有關牽連犯之規定，其等所犯擄人勒贖而故意殺人罪、攜
    帶兇器竊盜罪，依修正施行前之刑法，論以牽連犯，依修正
    施行後之刑法，刪除牽連犯之規定，依其犯罪行為之態樣，
    應論以數罪併罰，比較新舊法，應適用行為時之舊法，認被
    告丁○○、乙○○所犯上開2罪，有方法目的之牽連關係，
    為裁判上一罪，從較重之擄人勒贖而故意殺人罪處斷。檢察
    官認被告4人均共犯加重竊盜罪，惟加重竊盜部分，僅被告
    丁○○、乙○○共犯，已如上述，被告丙○○、庚○○自不
    成立竊盜罪名，惟此部分與上開擄人勒贖而故意殺人罪部分
    ，檢察官認有牽連犯裁判上一罪之關係，爰不另為無罪之諭
    知。
四、原審據以論罪科刑，固非無見，惟 (1)本件竊盜部分，僅被
    告丁○○、乙○○共犯，原審認被告4人均成立共犯關係，
    尚有未妥；(2)被告丙○○、庚○○、丁○○所犯預備擄人
    勒贖部分，與其後擄人勒贖而故意殺害被害人部分，應成立
    連續犯，因對象不同，並非階段行為，原審認係階段行為，
    而為單一犯罪之評價，亦有未洽；(3)被告庚○○持棍毆傷
    被害人之行為，係擄人勒贖之部分行為，原審認另成立傷害
    罪名，亦不可採；被告4人上訴，或否認擄人勒贖，或否認
    殺人，雖無理由，惟原判決既有上開可議之處，即屬無可維
    持，應由本院撤銷改判。爰審酌被告丙○○曾有公共危險前
    科；被告乙○○曾有竊盜前科 (均不成立累犯)；被告庚○○、丁○○均無前科之素行，惟其等均值青壯年時期，不思
    以正當手段賺取金錢，被告丙○○、庚○○均因在外積欠債
    務而缺錢花用；被告丁○○、乙○○亦為清償被告乙○○積
    欠地下錢莊之款項，併為支應被告乙○○在泰國開店之開銷
    ，利慾薰心，覬覦他人財富，意圖擄人勒贖鉅額金錢，而被
    害人與被告丙○○為近鄰關係，與被告丁○○、庚○○、乙○○均不相識，均無仇怨，竟僅因畏罪，恐遭被害人指認而
    涉刑責，由被告丙○○持槍射擊未果，再由被告乙○○以毛
    巾絞勒被害人2次，復以刀刺被害人，顯見其等殺意甚堅，
    絞勒被害人致死之手段兇殘，對他人之生命毫不尊重。其中
    被告丁○○係最先提議擄人勒贖，被告庚○○附和並邀同被
    告丙○○犯案，並借用槍枝；被告丙○○、丁○○、庚○○
    最初謀議殺害黃標發，並推由被告丙○○舉槍射擊，因槍枝
    故障未擊發而殺人未遂，被告丁○○、丙○○、庚○○雖心
    意欲置被害人於死，然未進一步動作；被告乙○○年紀最輕
    ，雖未參與最初殺人之謀議，但於得知殺人之決意後，於其
    餘被告3人殺人未遂遲疑不前時，竟自告奮勇，以毛巾絞殺
    被害人，再持刀刺其胸口，暨被告丙○○犯後於偵審中坦承
    犯行，並供出其餘共犯，被告庚○○、丁○○犯後飾詞卸責
    等一切情狀，認被告乙○○對毫無冤仇之被害人，完全無悲
    憫之情，著手殺人毫無猶豫，泯滅人性，令人髮指，難以寬
    恕，認被告乙○○惡性重大，求其生而不可得，認非將其與
    社會永久隔離，難昭炯戒，爰依法量處被告乙○○死刑。被
    告丁○○、庚○○、丙○○於槍擊被害人未遂後，雖均仍欲
    置被害人於死，然手段仍有遲疑，人性尚非蕩然無存，並非
    求其生而不可得，爰依法量處被告丁○○、庚○○、丙○○
    無期徒刑，被告4人並均依刑法第37條第1項、第3項之規定
    宣告褫奪公權終身。
五、扣押在案之鋤頭、圓鍬各1支，雖為被告等4人持以掩埋被害
    人時撥土所用之工具，但該等物品為呂正興所有，非被告4
    人所有之物；被告丙○○、丁○○、乙○○犯案時所著之衣
    褲3套、鞋子1雙及帽子2頂，雖分別為被告丙○○、丁○○
    、乙○○所有之物，但與上開犯行並無直接關連，均不併予
    宣告沒收。被告4人綁架被害人所用之牛皮紙色膠帶3捲及白
    色棉質手套5至10雙，分別為被告庚○○、丁○○所有之物
    ，業經被告丙○○、庚○○、丁○○供明在卷，於案發後，
    經被告丙○○等人或丟棄在苗栗縣三灣鄉銅鏡村明鏡橋下，
    或某不詳山區路邊，均未扣案，復非違禁物，爰不予宣告沒
    收；被告4人用以綁架被害人所用之車號DB-2352號自用小客
    車、被告持以毆打被害人後腦之鋁棒、被告乙○○持以刺傷
    被害人之瑞士刀1把，均為甲○○所有，非被告丙○○等4人
    所有之物，業經被告乙○○、庚○○及被害人甲○○供明在
    卷（原審卷第156頁背面、第157頁），並有車籍資料在卷可
    證；被告乙○○持以勒死被害人所用之毛巾1條，係被害人
    身上之物，業據被告乙○○供明，非被告丙○○等4人所有
    ，均不併予宣告沒收。至警方在被告丁○○住處扣押之水果
    刀、藍波刀各1支；在被告丙○○住處扣押之手套一個，均
    與本案無關，亦不併予宣告沒收。
六、據上論斷，應依刑事訴訟法第369條第1項前段、第364條、
    第299條第1項前段、刑法第2條第1項前段、行為時刑法第28
    條、第56條、第321條第1項第3款、第348條第1項、第55條
    、第37條第1項，罰金罰鍰提高標準條例第1條前段，判決如
    主文。
本案經檢察官方娜蓉到庭執行職務。
中    華    民    國    95    年    8     月    22    日
                  刑事第十三庭  審判長法  官 曾德水
                                      法  官 范清銘
                                      法  官 杜惠錦
以上正本證明與原本無異。
如不服本判決，應於收受送達後十日內向本院提出上訴書狀，其
未敘述上訴之理由者並得於提起上訴後十日內向本院補提理由書
（均須按他造當事人之人數附繕本）。
                                      書記官 楊秋鈴
中    華    民    國    95    年    8     月    23    日
附錄：本案論罪科刑法條全文
刑法第321條第1項第3款
犯竊盜罪而有左列情形之一者，處6月以上、5年以下有期徒刑：
三  攜帶兇器而犯之者。
刑法第348條第1項
犯前條第 1 項之罪而故意殺人者，處死刑或無期徒刑。


司法院資訊處製作；財團法人民間司法改革基金會備份。
